【裁判字號】    97,重訴,132
【裁判日期】    970627
【裁判案由】    返還不當得利
【裁判全文】
臺灣臺北地方法院民事判決             97年度重訴字第132號
原      告  丁○○
訴訟代理人  黃文祥律師
被      告  甲○○
兼訴訟代理  乙○○
人
被      告  丙○○
            戊○○
上二人共同
訴訟代理人  邵華律師
上列當事人間請求返還不當得利事件，本院於中華民國97年6月3
日言詞辯論終結，判決如下：
    主  文
原告之訴及假執行之聲請均駁回。
訴訟費用由原告負擔。
    事實及理由
一、原告主張：
  (一)被告應將台北市○○區○○段四小段157地號、權利範圍二
    分之一，及坐落其上之建號177、178號即台北市○○區○○
    路一段129之5、129之6號建物（下稱系爭房地）返還於原告
    ：原告於民國（下同）96年4月19日，參與本院95年度執字
    第15173號訴外人彰化商業銀行股份有限公司與訴外人王重
    泰間清償債務強制執行事件，標得系爭房地，並於96年5月1
    日經本院核發不動產權利移轉證書。原告依法取得系爭房地
    所有權後，發現台北市○○區○○段四小段177、178建號房
    屋（系爭房屋）竟由被告乙○○及甲○○所占有，並將其出
    租與被告丙○○，嗣再由被告丙○○轉租予被告戊○○。惟
    被告就系爭房地所為之占有，並未經原告之同意，原告與被
    告間亦無任何租賃關係或存在任何占有之權源，原告於發現
    被告無權占有之事實後，迭次口頭通知被告，促其返還系爭
    房地，並於96年6月11日去函催告被告戊○○返還系爭房地
    ，惟不獲置理，則被告既未經原告之同意，彼此間以出租系
    爭房屋之方式，維持對系爭房地之事實上管領力，而現實上
    占有系爭房地，且無存在任何占有權源，是被告顯係無權占
    有原告所有之系爭房地，侵害原告對系爭房地之所有權，原
    告自得本於民法第767條、第184條及第179條規定，請求被
    告返還系爭房地。
  (二)被告應負侵權行為損害賠償或不當得利之責：按無權占有他
    人土地者，可獲得相當於租金之利益為社會通常之觀念，並
    因而致土地所有人受有相當於租金之損害，無權占有人應返
    還相當於租金之利益。次按無權占有他人土地亦屬侵權行為
    ，對於無權占有或侵奪其所有物者，得請求返還之；對於因
    故意或過失不法侵害其所有權者，得請求賠償其損害。查被
    告占有系爭房地既屬無權占有，可獲得相當於租金之不當利
    益，原告自得依土地法第97條規定計算，以及依民法第179
    條規定，請求被告自96年5月1日起至返還系爭房地之日止，
    按日給付原告2,037元（110,149元×135平方公尺×1/2 ×
    10％÷365日＝2,037元）之不當得利損害金。
  (三)本件無買賣不破租賃原則之適用：民法第425條規定「出租
    人於租賃物交付後，承租人占有中，縱將其所有權讓與第三
    人，其租賃契約對於受讓人仍繼續存在。」是以，民法第
    425條規定必以讓與租賃物之所有人為出租人，始有適用之
    餘地。查原告於96年4月19日參與本院95年度執字第15173號
    強制執行事件標得系爭房地，其原所有權人為訴外人王重泰
    ，而被告占有系爭房地，則係由被告乙○○及甲○○於89年
    1月11日，將系爭房屋出租予被告丙○○，再由被告丙○○
    於93年3月31日，轉租給被告戊○○。準此，本件出租系爭
    房屋之出租人，既非原告買受系爭房地之原所有權人王重泰
    ，自無買賣不破租賃原則之適用。是被告明知其占有系爭房
    地，並非向系爭房地之原所有權人王重泰所承租，竟仍持買
    賣不破租賃原則，抗辯渠等係有權占有使用系爭房地，顯非
    可採。若暫不論被告並非向系爭房地之原所有權人王重泰承
    租系爭房屋，依民法第425條第2項亦規定「前項規定，於未
    經公證之不動產租賃契約，其期限逾5年或未定期限者，不
    適用之。」而被告乙○○、甲○○與被告丙○○間之租賃關
    係，其租賃期間自89年1月11日起至107年1月10日止，共計
    18 年；另被告丙○○與被告戊○○間之租賃契約，其租賃
    期間則係自93年3月31日起至107年1月10日止，約計14年。
    準此，本件被告所簽訂之租賃契約，其約定之租賃期間均超
    過5 年，且未經公證，依民法第425條第2項規定，自無買賣
    不破租賃原則之適用。是被告明知其所成立之租賃契約，租
    期均超過5年且未經公證，仍執買賣不破租賃之原則，辯稱
    渠等係有權占有系爭房地，亦非可取。此外，依公證法規定
    公證書之作成，應遵照公證法第80條至第86條之規定，認證
    書則應依公證法第101條至第106條之規定作成，如未依上揭
    規定作成之文書，不生公證之效力，此為公證法第11條第1
    項所明定。查被告丙○○與被告戊○○間之租約原本，雖蓋
    有本院所屬民間公證人重慶聯合事務所認證之戳印，一來，
    由於系爭戳印為認證之戳印，並未依公證法第81條各款規定
    作成公證書，不生公證之效力；二者，未經公證人依前揭公
    證法之相關規定作成認證書，且未經公證人及在場之人親自
    簽名，自屬未完成公證法所規定之認證程序，依法亦不生認
    證之效力。準此，本件被告丙○○與被告戊○○間之租約既
    未依公證法規定作成公證書，不生公證法上公證之效力，自
    無民法第425條買賣不破租賃之適用，要無疑義。
  (四)聲明：被告應將系爭房地返還予原告，並自96年5月1日起至
    返還系爭房地之日止，按日給付原告新台幣（下同）2,037
    元，及願供擔保，請准宣告假執行。
二、被告則以：
  (一)本件欠缺權利保護必要：本件原告係透過執行法院的拍賣程
    序，迭經流標後始低價購得系爭房地，而系爭房地座落於台
    北市信義計畫區，且位於松山高中正對面的大馬路旁，光土
    地面積就已超過20坪，市場價格甚鉅，然為何無其他人願意
    參加競標？要非無疑。況且，拍賣過程中系爭房地之使用情
    形業已載明「點交否：拍賣標的物現均由第三人戊○○占有
    ，今隔成數間小套房出租予不特定之第三人（戊○○提出主
    張占有權源係受讓丙○○對第三人乙○○之租賃權）拍定後
    不點交。」足徵原告明知系爭房地其上確有租賃權的存在，
    卻仍願意甘冒風險而參與競標，當然必須概括承受系爭房地
    上之不利益、負擔或義務，故本件訴訟顯係欠缺權利保護之
    必要。
  (二)本件有買賣不破租賃原則之適用：按不當得利返還請求權，
    已無法律上原因而受利益為成立要件，故主張此項請求權成
    立之原告，應就被告無法律上之原因而受有利益之事實，負
    舉證責任。又以侵權行為為原因，請求回復原狀或損害賠償
    者，應就其權利被侵害之事實，負立證之責。查原告坦承於
    96年4月19日透過法院強制執行之拍賣程序而標得系爭房地
    ，而拍賣過程中系爭房地之使用情形業已載明「點交否：拍
    賣標的物現均由第三人戊○○占有，今隔成數間小套房出租
    予不特定之第三人（戊○○提出主張占有權源係受讓丙○○
    對第三人乙○○之租賃權）拍定後不點交。」顯見原告早已
    明知系爭房地其上確有租賃權存在。且民法第425條第1項買
    賣不破租賃規定，主要係使租賃物買受人承擔租賃物上可能
    存在未經公示的租賃契約之風險，令債權行為具有物權效力
    ，即將債權予以物權化之特別規定，而民法第425條第2項規
    定係88年4月21日修法時所增定，依民法債編施行法第36條
    第2項前段「民法債編修正條文及本施行法修正條文自中華
    民國89年5月5日施行。」故被告乙○○、甲○○二人與被告
    丙○○間之租約是在89年1月11日所簽訂，自應適用舊法之
    規定，尚無須公證程序租賃契約即屬有效存在，又被告丙○○將有效的租賃權讓與被告戊○○承受，被告戊○○即屬有
    正當占有權源。此外，本件強制執行拍賣系爭房地時，並未
    除去被告之租賃權，租賃契約之效力應及於第三人，故租賃
    契約仍繼續存在於被告與原告之間，被告要無不當得利或不
    法侵害原告權利之行為。
  (三)退萬步而言，縱認原告得請求不當得利，原告主張依土地法
    第97條所計算相當於租金之損害數額，亦屬過高而與市場行
    情不符，宜審酌系爭房地座落位置、附近之繁榮程度、交通
    狀況及使用狀態（其中多半的套房租不出去而屬閒置中）等
    因素，並參酌協議書第2條「3層樓租金每年300,000元」之
    約定，而本件系爭房地僅為2層樓，依比例計算租金應以每
    年200,000元為合理。且本件原告係透過執行法院之拍賣程
    序，迭經流標後始低價購得系爭房地，原告明知系爭房地上
    確有租賃權存在，卻仍願意甘冒風險參與競標，當有民法第
    217條與有過失得減輕或免除賠償金額之適用。
  (四)聲明：原告之訴及其假執行之聲請均駁回，及如受不利判決
    ，願供擔保請准宣告免為假執行。
三、兩造不爭執事項：
  (一)系爭房地之登記所有權人於83年3月31日至91年1月9日間為
    被告甲○○，91 年1月9日至96年5月16日間為訴外人王重泰
    ，現登記所有權人則為原告（本院卷第19-20頁、第77-86頁
    )，原告係於96年4月19日，參與本院95年度執字第15173號
    強制執行事件，標得系爭房地，並於96年5月1日經本院核發
    不動產權利移轉證書（本院卷第12-13頁、第57-59 頁）。
  (二)系爭房屋於89年1月11日，由被告乙○○、甲○○出租與被
    告丙○○占有使用（本院卷第14頁），嗣於93年3月31日，
    再由被告丙○○將租賃權轉讓與被告戊○○（本院卷第15頁
    ），現系爭房屋由被告戊○○占有，並隔成數間小套房出租
    予不特定之第三人（本院卷第57-59頁）。
四、經查: 本件原告主張被告無權占有，請求被告返還系爭房地
    ，並給付相當於租金之損害賠償、不當得利，被告則以原告
    無權利保護必要及並非無權占有置辯。是本件兩造爭點為(一)
    原告提起本件訴訟是否確無權利保護必要？(二)被告乙○○、
    甲○○是否無權占有系爭房地？(三)被告丙○○是否無權占有
    系爭房地？(四)被告戊○○是否無權占有系爭房地？(五)被告是
    否應給付原告相當租金之不當得利、損害賠償？茲分述如下
    ：
  (一)按請求返還所有物之訴，應以現在占有該物之人為被告，如
    非現在占有該物之人，縱令所有人之占有係因其人之行為而
    喪失，所有人亦僅於此項行為具備侵權行為之要件時，得向
    其人請求賠償損害，要不得本於物上請求權，對之請求返還
    所有物（最高法院29年度上字第1001號判例參照）。而民法
    第767條所謂占有，係指同法第940條之直接占有及第941條
    之間接占有而言（最高法院78年度台上字1985號判決參照）
    。又出租人於租賃物交付後，承租人占有中，縱將其所有權
    讓與第三人，其租賃契約，對於受讓人仍繼續存在。前項規
    定，於未經公證之不動產租賃契約，其期限逾5年或未定期
    限者，不適用之。民法第425條定有明文。
  (二)被告抗辯系爭房地之拍賣通知已註明不點交，故原告提起返
    還房地之訴訟無權利保護必要云云。惟系爭房地在強制執行
    程序中之拍賣通知使用情形欄中，雖註明「點交否：拍賣標
    的物現均由第三人戊○○占有，今隔成數間小套房出租予不
    特定之第三人（戊○○提出主張占有權源係受讓丙○○對第
    三人乙○○之租賃權）拍定後不點交。」（本院卷第57-59
    頁），然強制執行法所謂「點交」程序，係指買受人或承買
    人在符合強制執行法第99條之情形下，得請求執行法院強制
    解除債務人或第三人占有之權利而言，故執行法院註明「拍
    定後不點交」之意義僅在限制買受人或承買人不得於拍定後
    向執行法院聲請點交而已，執行法院既無認定拍賣前之占有
    人有實體法上合法占有權源，是縱原告於得標時明知系爭房
    地遭被告戊○○實際占有使用 (詳後述)，惟其是否仍對系
    爭房地投標，甚至對於系爭房地將如何利用、收益，此乃原
    告自身權衡相關得失所為決定，原告既已因拍賣而成為系爭
    房地之所有權人，且系爭房地事實上確遭被告戊○○占用，
    其依法行使民法第767條之物上請求權，請求法院確認被告
    有無占有系爭房地之實體法上正當權源，難謂無權利保護必
    要，被告是項抗辯，委無足採。
  (三)原告主張被告乙○○、甲○○為系爭房地之間接占有人，無
    權占有系爭房地，故依法請求其負返還責任。惟查，依被告
    所提之雅祥段四小段177及178號建物異動索引表，系爭房地
    於83年3月31日至91年1月9日間，確為被告甲○○所有（本
    院卷第77、84頁），而被告乙○○為被告甲○○之父親，其
    受被告甲○○之授權代為處理系爭房地之出租事宜（本院卷
    第109頁背面），並非法所不許，故被告乙○○、甲○○於
    89年1月11日本於所有權人之身份將系爭房屋出租與被告丙○○，約定租約期限至107年1月10日止，共計18年（本院卷
    第14頁），核無不可。嗣於91年1月9日系爭房地出賣予訴外
    人王重泰，有建物異動索引表在卷可證（本院卷第77、84頁
    ）, 被告乙○○、甲○○於將系爭房屋出租交付被告丙○○
    ，並由被告丙○○占有使用後，再將系爭房地之所有權移轉
    予訴外人王重泰，依民法第425條買賣不破租賃之規定，原
    租賃契約對於王重泰仍屬有效。原告雖抗辯被告乙○○、甲○○與被告丙○○間之租賃契約為5年以上之契約，且該租
    賃契約未經公證，依民法第425條第2項規定應無買賣不破租
    賃之適用，惟民法第425條第2項規定係89年5月5日始公布適
    用，且依照同日修正施行之民法債篇施行法第24條，其內容
    並未提及民法第425條第2項有溯及效力，據此可知，買賣不
    破租賃之例外事由，對於89年5月5日施行前已訂立之租賃契
    約並無溯及效力，由是，被告乙○○、甲○○與被告丙○○
    間租賃契約上之權利義務，依買賣不破租賃原則，對王重泰
    仍有適用，系爭租賃契約之效力不受影響，而被告乙○○、
    甲○○先因租賃契約交付丙○○系爭房屋、嗣並將所有權移
    轉予訴外人王重泰，對於系爭房地而言, 被告乙○○、甲○○已非直接占有人，亦不具間接占有人之身分，從而，參之
    首揭判例，原告對非占有人之被告乙○○、甲○○主張物上
    請求權，於法未合，不應准許。
  (四)原告主張被告丙○○為系爭房地之間接占有人，且係無權占
    有，故應負返還責任。惟查，被告丙○○係於89年間與被告
    乙○○、甲○○承租系爭房屋（本院卷第14頁），業如前述
    , 而系爭房地雖於91年間所有權移轉登記於王重泰，然依前
    揭買賣不破租賃原則，在有效之租賃期間內, 被告丙○○對
    於系爭房屋仍有合法之占有權源而得使用、收益之，嗣被告
    丙○○於93年3月31日再將系爭房屋之租賃權轉讓與被告戊○○，約定轉讓期間至107年1月10日（即原始租賃契約之租
    賃截止期限），此有被告丙○○與被告戊○○之房屋租賃權
    轉讓契約書附卷可參（本院卷第15頁）, 要非法所不許。又
    , 當事人之一方將其因契約所生之權利義務，概括的讓與第
    三人承受者，係屬契約承擔，本件被告丙○○與戊○○間之
    前揭租賃權轉讓契約, 依契約內容, 丙○○無意為轉租人,
    其將源自被告乙○○、甲○○之系爭房屋租賃權, 轉讓予被
    告戊○○, 應為契約地位之轉換，被告戊○○因契約承擔，
    成為原始租賃契約之承租人。從而，參之首揭判例，被告丙○○已非系爭房地之出租人或占有人，原告對其主張物上請
    求權，即有未合。
  (五)原告主張被告戊○○無權占有系爭房地，應負返還責任。惟
    依前揭說明，被告戊○○占有系爭房屋係本於93年與被告丙○○簽訂之系爭轉讓契約, 如前所述，因契約承擔而取代被
    告丙○○原有之承租人地位，而原告係於96年4月19日透過
    拍賣程序, 始取得系爭房地之所有權，（本院卷第12頁），
    是本件租賃物係在被告戊○○之合法占有中，而發生所有權
    移轉於原告之情形，與民法第425條第1項買賣不破租賃規定
    不背。原告雖辯稱其係依法取得系爭房地所有權後，始知悉
    系爭房屋為被告戊○○所占有使用，惟，系爭房地在強制執
    行程序中之拍賣通知使用情形欄中，已註明「點交否：拍賣
    標的物現均由第三人戊○○占有，今隔成數間小套房出租予
    不特定之第三人（戊○○提出主張占有權源係受讓丙○○對
    第三人乙○○之租賃權）拍定後不點交。」（本院卷第57-
    59頁），顯見原告之抗辯顯與事實相違，不足採信。原告另
    辯稱由於系爭租賃契約為5年以上之租賃契約，又未經公證
    之程序，是本件無買賣不破租賃原則之適用，然民法第425
    條第2項規定係89年5月5日始公布適用，且該條規定並無溯
    及效力，而系爭租賃契約於89年1月11日即已成立，雖其後
    因買賣不破租賃之關係及契約承擔之原因，承租人由被告丙○○改為被告戊○○，然租賃標的物、租賃期間, 並不違或
    超出原始租賃契約 (本院卷第14頁)，原始租賃契約既早於
    89 年1月11日成立，而民法第425條第2項規定又無溯及效力
    ，系爭租賃契約雖均逾5年以上且未經公證，仍有民法第425
    條第1項之適用，即租賃契約對原告仍屬有效存在，原告抗
    辯本件應適用買賣不破租賃之例外規定，尚屬無據。從而，
    被告戊○○有合法權源占有使用系爭房地, 並非無權占有，
    原告本於所有權人之地位，對其主張物上請求權，請求返還
    系爭房地，容有未合, 自不准許。
  (六)又, 原告請求被告應給付不當利益及損害賠償部分，依前揭
    說明，被告乙○○、甲○○與丙○○間之租賃契約合法有效
    , 對於訴外人王重泰及原告, 均得主張買賣不破租賃之適用
    , 詳前所述, 被告戊○○承擔被告丙○○之原始租賃契約（
    本院卷第15頁），並已全數支付租金，有被告提出之匯款回
    條聯在卷可證（本院卷第61頁），原告雖自本院拍賣而取得
    系爭房地之所有權, 惟拍賣公告已詳明系爭房地之占有狀況
    並註明不點交, 當知系爭房地之使用現況或可得而知, 並評
    估買受後無法順利點交或有其他複雜法律關係存在之風險,
    該風險應係原告可得預知, 既被告乙○○、甲○○與丙○○
    間之租賃契約合法有效, 被告戊○○亦有占有之合法權源並
    得使用、收益系爭房地, 均詳前述, 被告自無侵害原告之所
    有權, 亦非無法律上之原因而占用系爭房地並受有不當得利
    , 故原告請求被告返還不當得利及給付侵權行為損害賠償，
    即有不合。
五、綜上，原告本於民法第767條、第179條、第184條第1項前段
    ，請求被告返還系爭房地，並自96年5月1日起至返還系爭房
    地之日止，按日給付原告2,037元，為無理由，應予駁回。
六、原告之訴既經駁回，其假執行之聲請失所附麗，並予駁回。
七、本件事證已臻明確，兩造其餘攻擊防禦方法及舉證，經本院
    斟酌後，認均不足以影響本判決之結果，自無逐一詳予論駁
    之必要，併此敘明。
八、結論：本件原告之訴為無理由，依民事訴訟法第78條，判決
    如主文。
中    華    民    國    97    年    6     月    27    日
                  民事第五庭    法  官  周祖民
以上正本，係照原本作成
如對本判決上訴，須於判決送達後20日內向本院提出上訴狀
中    華    民    國    97    年    6     月    27    日
                                書記官  王文心


司法院資訊處製作；財團法人民間司法改革基金會備份。
